ACORDAO-COMPLETO-2558425

ACÓRDÃO 10463/2022 ATA 42/2022 - PRIMEIRA CÂMARA

VISTOS, relatados e discutidos estes autos de embargos de declaração opostos por João Ribeiro Filho, ex-prefeito do Município de Jacaraú/PB, contra o Acórdão 4833/2022-TCU-Primeira Câmara, que julgou recurso de reconsideração contra o Acórdão 8558/2010-TCU-Primeira Câmara;
ACORDAM os Ministros do Tribunal de Contas da União, reunidos em sessão da Primeira Câmara, ante as razões expostas pelo Relator, em: 
9.1. não conhecer dos embargos de declaração por restarem intempestivos, nos termos do art. 287, §1º, do Regimento Interno do TCU;
9.2. cientificar a embargante desta decisão.

Embargos de declaração em tomada de contas especial

Primeira Câmara

Município de Jacaraú - PB.

3. Interessados/Responsáveis/Recorrentes:
3.1. Interessado: Ministério da Integração Nacional (extinta).
3.2. Responsáveis: Copal Engenharia e Planejamento Ltda (05.962.039/0001-03); Joao Feitosa Leite (XXX.996.034-XX); Joao Ribeiro Filho (XXX.818.134-XX); Maria Cristina da Silva (XXX.681.004-XX).
3.3. Recorrente: Joao Ribeiro Filho (XXX.818.134-XX).

13.1. Ministros presentes: Benjamin Zymler (na Presidência), Walton Alencar Rodrigues (Relator) e Vital do Rêgo.
13.2. Ministro-Substituto convocado: Weder de Oliveira.
13.3. Ministro-Substituto presente: Augusto Sherman Cavalcanti.

ACORDAO-COMPLETO-2580235

Acórdão 1822/2023 - Primeira Câmara

WALTON ALENCAR RODRIGUES

Ministro Walton Alencar Rodrigues.

Trata-se de embargos de declaração opostos por João Ribeiro Filho, ex-prefeito do Município de Jacaraú/PB, contra o Acórdão 4833/2022-TCU-Primeira Câmara, que julgou recurso de reconsideração contra o Acórdão 8558/2010-TCU-Primeira Câmara, rel. o E. Ministro Benjamin Zymler.
O embargante alega que não existe confirmação efetiva do recebimento e da ciência da citação. Por isso, o acórdão embargado teria sido omisso quanto à aplicação da Súmula-TCU 59/TCU: "a citação do responsável, para apresentar alegações de defesa ou recolher o débito, constitui formalidade essencial, que deve preceder o julgamento do processo dos responsáveis por bens, valores e dinheiros públicos, pelo Tribunal de Contas". 
Argumenta, ainda, que a citação constitui pressuposto de validade e desenvolvimento de todos os processos, seja judicial ou administrativo, sendo o ato pela qual se completa a estrutura tríplice da relação jurídica, sua ausência causa a nulidade de todos os atos posteriores. 
Arguiu que não se pode alegar que João Ribeiro Filho agiu de má-fé por não ter empreendido gastos públicos com obra irregular e que isso não pode ser considerado como ato que infringiu o princípio da continuidade administrativa ou mesmo da eficiência. Para tanto, apresenta excerto da Súmula-TCU 230: "Compete ao prefeito sucessor apresentar a prestação de contas referente aos recursos federais recebidos por seu antecessor, quando este não o tiver feito e o prazo para adimplemento dessa obrigação vencer ou estiver vencido no período de gestão do próprio mandatário sucessor, ou, na impossibilidade de fazê-lo, adotar as medidas legais visando ao resguardo do patrimônio público."  
Alega que houve diversas peculiaridades que comprovam os obstáculos e as dificuldades reais do gestor: não houve uma transição administrativa da gestora anterior; não foi dado conhecimento do convênio assinado em 2008; o ex-prefeito só veio a ter conhecimento do convênio em 29/05/2013, após notificação do Ministério da Integração Nacional; as obras não estavam em compasso com o que foi informado ao Ministério (apenas 20% das obras realizadas e havia sido recebido cerca de 50%) ; havia indícios de repasses indevidos, principalmente, o fato de que a obra teria sido iniciada em local diferente e indevido - área de proteção permanente. 
Além disso, como prova da boa-fé do embargante, alega que requisitou dilação para continuidade, informando ao Ministério da Integração Nacional que era período chuvoso na região e sem condições de trabalho, bem como que teria realizado a devolução de todo o valor pago referente a 3ª parcela que se encontrava depositada em conta vinculada a Prefeitura.
Aduz, conforme entendimento do TCU, "a corresponsabilidade do prefeito sucessor constitui presunção legal relativa que pode ser afastada quando, na impossibilidade de apresentação das contas, o sucessor adota as medidas legais visando ao resguardo do patrimônio público". O que implicaria, segundo a recorrente, se o gestor atual, na impossibilidade de prestar contas ou dar continuidade a obra devido à ausência de documentos comprobatórios, evidencie ter tomado medidas com fins de proteção do patrimônio público, sua responsabilidade restará afastada. 
Por fim, assevera, em síntese que, o quadro de irregularidades exposto no acórdão embargado, a paralização das obras ainda em 2012, a constatação da existência de execução inferior ao montante de recursos liberados, a execução da obra em lugar impróprio, bem como, o superfaturamento relativo aos valores pagos, não podem ser atribuídos à embargante. 
Requer o provimento dos embargos para, em se concedendo efeitos infringentes, modificar e integrar o Acórdão, acolhendo-se a preliminar de nulidade com aplicação da Súmula 59 deste Tribunal, reconhecendo a boa-fé e extinguindo a responsabilidade de João Ribeiro.
É o relatório.

Antônio Fábio Rocha Galdino (12.007/OAB-PB); Isaac Ferreira Costa (15.200/OAB-PB), Alvaro Eduardo Ribeiro Coutinho Ummen de Almeida (16.016/OAB-PB); Delosmar Domingos de Mendonca Junior (4539/OAB-PB) e Lucas Menezes de Mendonca (23739/OAB-PB); Paulo Sabino de Santana (9231/OAB-PB) e Geilson Salomao Leite (6570/OAB-PB).

Procuradora-Geral Cristina Machado da Costa e Silva.

TOMADA DE CONTAS ESPECIAL. EMBARGOS DE DECLARAÇÃO. INTEMPESTIVIDADE. NÃO CONHECER. CIÊNCIA.

TOMADA DE CONTAS ESPECIAL (TCE)

Secretaria de Recursos (Serur); Secretaria de Controle Externo de Tomada de Contas Especial (SecexTCE).

Trata-se de embargos de declaração opostos por João Ribeiro Filho, ex-prefeito do Município de Jacaraú/PB, contra o Acórdão 4833/2022-TCU-Primeira Câmara, que julgou recurso de reconsideração contra o Acórdão 8558/2010-TCU-Primeira Câmara, rel. o E. Ministro Benjamin Zymler.
O embargante alega que não houve confirmação efetiva do recebimento e da ciência da citação e, por isso, houve omissão deste Tribunal em relação à análise da Súmula-TCU 59/TCU, que versa sobre a essencialidade processual da citação do responsável para apresentar alegações de defesa ou recolher o débito.
	Argumenta, ainda, que não se pode alegar que João Ribeiro Filho agiu de má-fé por não ter empreendido gastos públicos com obra irregular, haja vista as diversas peculiaridades fáticas que comprovam os obstáculos e as dificuldades do gestor.
E, por fim, assevera, em síntese, que a paralização das obras ainda em 2012, a identificação da existência de execução inferior ao montante de recursos liberados, a execução da obra em lugar impróprio, bem como, o superfaturamento relativo aos valores pagos, deveriam ser atribuídos exclusivamente a ex-prefeita, sua antecessora. 
Preliminarmente, verifico que os presentes embargos são intempestivos, nos termos do art. 287, § 1°, do Regimento Interno. O embargante teve ciência da decisão embargada em 28/09/2022 (peça 117) , iniciando-se o prazo em 29/09/2022, contando-se 10 (dez) dias corridos, o prazo final ocorreu em 08/10/2022 (sábado) . Dessa forma, o prazo foi prorrogado até o primeiro dia útil, ou seja, o dia 10/10/2022. Contudo, os embargos foram opostos em 11/10/2022 (peça 179) .
Dessa forma, não conheço dos embargos por restarem intempestivos.
	Feitas essas considerações, voto para que o Tribunal adote a minuta de acórdão que submeto ao Colegiado.
TCU, Sala das Sessões, em 6 de dezembro de 2022.
WALTON ALENCAR RODRIGUES 
Relator